【裁判字號】    94,上易,1449
【裁判日期】    950112
【裁判案由】    違反電業法等
【裁判全文】
臺灣高等法院臺中分院刑事判決        94年度上易字第1449號
上  訴  人
即  被  告  乙○○
選任辯護人  陳世煌律師
            黃俊昇律師
上列上訴人因違反電業法等案件，不服臺灣彰化地方法院94年度
訴字第1083號中華民國94年9月23日第一審判決（聲請簡易判決
處刑案號：臺灣彰化地方法院檢察署93年度發查偵字第33號），
提起上訴，本院判決如下：
    主      文
原判決撤銷。
乙○○共同損壞公務員職務上委託第三人掌管之文書，處有期徒
刑肆月，如易科罰金，以佰元折算壹日。緩刑肆年。
    事      實
一、乙○○為圖減省電費，意圖為自己不法之所有，且基於概括
    之犯意，於民國（下同）93年6月至7月29日間某日，委由知
    情且具改裝電錶能力之不詳姓名某成年人，將以其名義向臺
    灣電力股份有限公司（下稱臺電公司）租用，設在彰化縣埔
    心鄉○○路○段98號處之第51─2508─62號電表（該電錶係
    以同號三樓之地址申請）外箱蓋印鎖Ｅ0000000、Ｅ0000000
    及電錶白鐵扣環Ｅ0000000封印鎖與經濟部中央標準局所製
    「同」字鉛封為臺電公司職務上裝設在該電度表上用以證明
    為台電公司所加封而具文書性質，且隨同該電度表出租並委
    託其保管，以不詳工具撬開，並擅自調整該電表內計量器齒
    輪與軸承間距脫離後，再予封回，致使該計量電表失效不準
    ，以此方法連續竊電使用。迄於93年7月29日中午12時許，
    經警會同臺電公司彰化區營運處派員會同警員查獲，並扣得
    電表一組，乙○○共計竊用8780度之電。
二、案經彰化縣警察局員林分局報請臺灣彰化地方法院檢察署檢
    察官偵查後聲請簡易判決處刑，經臺灣彰化地方法院員林簡
    易庭認不宜逕以簡易判決處刑，改依臺灣彰化地方法院依普
    通程序審理。
    理      由
一、訊據上訴人即被告（以下簡稱被告）乙○○矢口否認涉有右
    揭犯行，辯稱：本件若有人檢舉，提出檢舉人，且伊不懂電
    業常識，根本沒有改裝電表，電錶外箱及電錶之封印鎖變形
    ，係由臺電公司人員拆卸所致，再者，稽查時伊不在場，是
    自不得以此認其有竊電之行為云云。惟查：關於被告乙○○
    之用電情形，因被告經檢舉有電錶異常之行為，故公司派遣
    其等三人前住稽查，發現到該處電錶轉速快，但度數慢，即
    由陳政義負責覓得用電戶主即被告，且俟被告到場時，伊方
    依程序為稽查行為，發現該電錶之外箱蓋印鎖Ｅ0000000、
    Ｅ0000000及電錶白鐵扣環Ｅ0000000封印鎖與經濟部中央標
    準局所製「同」字鉛封，均有撬開重封之痕跡，而因該電表
    內計量器齒輪與軸承間距有脫離後，所以該計量即失效不準
    （轉速較慢）等情，業據證人即臺電公司彰化營業處之稽核
    人員甲○○、陳政義、黃文昌到庭受詰問，證稱屬實（詳見
    原審94年度訴字第1083號卷第36頁至第40頁），且原審當庭
    勘驗拍攝現場取締經過之ＶＣＤ，確實證人所言並無違誤，
    有原審筆錄可證（詳同上原審卷第35頁），且被告於勘驗後
    自承：「我回家之後才見到他們在那裡，之後他們說電錶沒
    有正常，他們說要將封印鎖剪開，之後他們看沒有什麼問題
    ，他們才說要剪開封印鎖」（詳同上原審卷第35頁），復於
    原審準備程序供陳：「我問他們，他們說是電力公司的人員
    ，他們說要剪，我說你們要剪就剪」等語（詳同上原審卷第
    11頁背面），況證人洪明按於本院審理行交互詰問時亦證稱
    ：「‧‧‧我們就去找屋主，我們壹組有三個人，當時轉速
    很快，我們在那裡一直算度數，然後請另一個人去找屋主，
    找來的時候，我們在一起算，跑到140圈還沒有一度，我們
    就問他要不要拆，還是要會同警察，他說不用，他說有就有
    ，沒有就沒有，後來我們就拆，但是他說沒有，但是封印鎖
    都已經破壞了，封印鎖還沒有拆之前就已經破壞了。」等語
    （詳見本院94年12月29日審理錄第4頁），是被告所言稽查
    時，伊不在場，封印鎖變形可能係拆卸所致云云，與事實相
    違，另辯護人雖指稱本件臺電公司人員係自行搜索，未依刑
    事訴訟法第128條、第128條之1、第131條，且沒有憲警陪同
    而違反處理竊電規則第5條規定，其所扣得之物，均無證據
    力等語，惟按搜索，經受搜索人出於自願性同意者，得不使
    用搜索票。但執行人員應出示證件，並將其同意之意旨記載
    於筆錄。刑事訴訟法第131條之1定有明文。本件如前述勘驗
    筆錄所載及被告所述，證人甲○○、陳政義、黃文昌三人剪
    開封印鎖，取得扣案之物，係在被告到場，並向被告表明臺
    電公司人員後，且向被告說明欲剪開封印鎖，再經被告同意
    後始剪開，故其取得之證物，並無非出於自願性同意之情形
    ，證人甲○○、陳政義、黃文昌三人取得扣案證物，既經被
    告同意，雖無憲警陪同，亦無違反刑事訴訟法第128條、第
    128條之1、第131條之情形，辯護人執此認定扣案證物，無
    證據力，顯非可採。另上開電錶係於92年7月新設，故當月
    用電較少以外，餘每期用電度數，均2百至3百度之上，有時
    甚至高達6百至7百，但93年8月之收據（即93年6、7月用電
    度數）卻僅有171度，於受93年7月29日受稽查後，即93年8
    、9月之用電度數又回復為279度有93年10月之收據及臺灣電
    力股份有限公司彰化區營業處94年1月7日Ｄ彰化字第094010
    00051號函及附件各1份在卷可稽，衡諸常情，夏天為用電高
    峰，而被告之上開電錶卻於93年6、7月顯示用電度數驟降，
    此實異於常情，益證被告確有竊電之舉。另被告自承並無電
    業方面之專業學能，參諸更動電錶係需專門學能，而此專業
    亦需有實際操作電業之經驗方可達之等情，應可認定，被告
    係委由專業之成年人士為上揭更動電錶進而竊電之行為。此
    外，復有臺電公司用電實地調查書影本、追償電費計算單、
    書函、照片5張在卷；電錶1個、封印鎖3個扣案可稽。是綜
    上所述，被告所辯顯係事後卸責之詞，不足採信，本件事證
    已臻明確，被告之犯行堪予認定。
二、被告辯護人辯護意旨另以：證人洪明桉於93年11月4日偵查
    時稱：「當天7月29日我們三個人一起去作例行性檢查」。
    94年9月9日原審審理時稱：「公司派我們去檢查，是公司有
    案件給我們，我們檢查人員有密報或是用電異常，本件是有
    人密報。（你有無帶密報單來？）沒有。（密報單如何記載
    ？）是寫異常。（密報單是否有寫電錶有改動過？）忘記」
    ，93年11月4日偵查時稱：「通常一度140圈，當天我們在被
    告處查獲的電錶140圈只有0．1度至0．2度」，94年9月9日
    原審審理時稱：「當我們進去時候，這錶是有鐵箱，當時沒
    有打開，我們目測他的轉速，發現他轉140圈沒有跳動，測
    速後我們發現他只有跳0．3度數」，證人稱例行性檢查，後
    稱有人密報，又拿不出密報單，初稱140圈只有0．1度至0．
    2度，後稱140圈0．3度，證人出面提出告訴，立場偏頗。本
    件稽查日期是93年7月29日，而依電力公司所出具之「用電
    度數表」所示，93年8月收據中前占51天，7月29日占11天，
    固不能以6月8日至8月9日之用電度降為171度，即據以推測
    竊電，況依稽查前6月份收據與10月份收據觀之，用電由382
    度降為279度，若被告有竊電，稽查後換裝新錶，用電度數
    應為提高，不可能反而降低，尤其依證人洪明桉稱正常轉數
    140圈轉度，而稽查時140圈轉0．1度、0 ．2度、0．3度，
    則換新錶後用電度數應提高10倍、5倍、3．5倍，然實際上
    換錶後用電度數不升反降，足以證明被告並無竊電等語。惟
    查：
１、證人洪明桉於本院審理行交互詰問時證稱: 「（原審提到例
    行性檢查為何？）上面派我們去某一個區域去檢查或是測試
    ，並沒有固定是哪一戶。（於原審有提到密告，本件是密告
    ？）是。（原審問密告單記載情形如何？你答稱忘記了，後
    來有無回去查看？）我印象中寫電錶異常。（有無寫封印鎖
    被破壞？）印象中有。有寫原因不知道是度數異常還是怎樣
    。，‧‧‧。（當時拆的時候，封印鎖有被破壞？）是，還
    沒有拆的時候就已經破壞了。拆的時候就已經破壞了。鎖頭
    有撬開過的痕跡。（當日有去測速140轉是一度，當時是目
    視還是儀器測試？）目視。正常140圈是一度，當時140圈才
    四分之一度而已。（按照當時的電錶，換成正確的電錶，會
    不會變成四倍？）照理說會。除非齒輪有時候有咬到，有時
    候沒有咬到。（當時去檢查的原因在那裡？）當時我有指給
    屋主看，齒輪的咬合不準。（齒輪咬合不準的原因？）被改
    動電錶。（查了之後有無馬上換電錶？）有。（換正常電錶
    之後，有無去看是否是正確的。‧‧‧（關於原審卷第46頁
    的照片是何東西？）封印鎖。用來加封電錶的。‧‧‧（若
    是封印鎖有損害，為何還要剪開？）因為他有偽裝，雖然有
    破壞，但是還是拉不開，所以還是要用鉗子打開。（「提示
    原審卷電錶照片」由照片上來看封印鎖已經剪開了？）那是
    我們剪開的。（如何得知封印鎖是偽裝的？）很明顯可以看
    出來。（「提示扣案電錶封印鎖」如何看出來？）封印鎖會
    有被撬動的痕跡，而且會比較鬆動，而且同字有重疊，插銷
    已經斷掉，若是插銷斷掉的話，就無法回復，當時插銷還有
    一小段，不知道掉到那裡去了。‧‧‧（螺絲拔起來是否插
    銷會斷掉？）當時插銷就已經斷了。當時我們有徵得他的同
    意才拆的。」等語（詳見本院審理卷94年12月29 日審理筆
    錄第3頁以下），核與證人陳政義、黃文昌2人於原審證情節
    相符，復有扣案證物足資佐證，且被告依原審勘驗筆錄所示
    ，於稽查時復有會同在場，本件雖無密報單，然姑不論證人
    洪明桉係例行性檢查抑或密報，依上開扣案證物、勘驗筆錄
    、及證人甲○○、陳政義、黃文昌之證述，均無從以本件究
    係例行性檢查抑或密報，而否定上開被告竊電之犯行，另證
    人洪明桉所證電錶之轉速，雖有電錶140圈只有0．1度、0．
    2度、0．3度、四分之一度之情形，惟按證人之陳述有部分
    前後不符，或相互間有所歧異時，究竟何者為可採，法院仍
    得本其自由心證予以斟酌，非謂一有不符或矛盾，即應認其
    全部均為不可採信；‧‧‧證人之證言，有時亦有予渲染之
    可能；然其基本事實之陳述，若果與真實性無礙時，則仍非
    不得予以採信（最高法院74年度台上字第1599 號判例參酌
    ）。又證人之陳述前後不符，或因記憶淡忘、或事後迴護被
    告、或因其他事由所致，究竟何者可以採信，法院應本其自
    由心證斟酌何者與事實相符，以為取捨，非謂一有不符或矛
    盾，即應認其全部證言均為不可採信。（最高法院90年度台
    上字第6078號判例參酌），本件之轉速，係以目測為之，雖
    有不符，惟其基本轉速不符之事實，與真實性並無礙，亦不
    能僅以轉速之證述前後不符，而否定本件被告上開犯行。
２、另如前述理由欄一所述，夏天為用電高峰，而被告之上開電
    錶卻於93年6、7月顯示用電度數驟降，此實異於常情，而10
    月份，已脫離夏天高峰用電期，故換回正常電錶，從稽查前
    6 月份之382度降為10月份之279度，與常理並無違誤，並無
    從以此執為有利於被告之認定。
三、有關被告竊得之用電度數及費用，固有追償電費計算單1份
    在卷可稽（詳見警卷第9頁），惟依證人洪明桉於本院審理
    行交互詰問時證稱：「是按照一般家庭一年平均單價2.604
    元再乘上，罰款0.6倍，再加上一倍就是他原來要繳的，也
    就是乘以1.6，再乘一天八小時，乘以365天，他有四個馬力
    ，乘以4，再減原來有繳的2900就是應該要繳的度數。追償
    電費是用臨時用電1.6倍來計價，所以是乘以1.6。」等語，
    則本件被告竊得之用電度數應為4乘以8乘以365減2900度即
    本件被告竊得之度數8780度。至於追償電費用臨時用電1.6
    倍來計價，得出之36581元，並非被告竊用之真正度數，附
    予敘明。
四、按台電公司在用戶電錶表上裝置之封印，既用以證明為電力
    公司所加封，即與刑法第220條第1項所稱足以為表示其用意
    之證明者相當，應以文書論，且已隨同出租之電錶，由用戶
    保管，自應認係刑法第138條所稱之公務員委託第三人掌管
    之文書。是核被告所為，係犯刑法第138條之損壞文書罪及
    電業法第106條第3款之竊電罪。被告就上揭犯行，與不詳姓
    名之成年人間，有犯意之聯絡及行為之分擔，為共同正犯。
    又被告所犯上開二罪間，有方法結果之牽連關係，為牽連犯
    ，應從一重之刑法第138條之損壞文書罪處斷。原審認被告
    罪證明確，予以論罪科刑，固非無見，惟原審判決認被告竊
    得電費為36581元，以臨時用電1.6倍來計價，並非實際被告
    所竊用之電，顯有違誤。被告上訴否認犯行，指摘原審判決
    不當，顯無理由，應由本院將原審判決予以撤銷改判，爰審
    酌被告犯罪之動機、目的、手段、所生危害及所竊用之電達
    8780度，以及其犯罪後之態度等一切情狀，量處被告有期徒
    刑4月，並諭知易科罰金折算之標準。查被告未曾受有期徒
    刑以上刑之宣告，此有臺灣彰化地方法院檢察署刑案資料查
    註紀錄表在卷足憑，其因一時失慮，致罹刑章，經此教訓，
    當知警惕，應無再犯之虞，本院認其刑之宣告，以暫不執行
    為適當，併宣告緩刑4年，以啟自新。
據上論斷，應依刑事訴訟法第369條第1項前段、第364條，電業
法第106條第3款，刑法第11條前段、第28條、第138條、第55條
、第41條第1項前段、第74條第1款，罰金罰鍰提高標準條例第1
條前段、第2條，判決如主文。
本案經檢察官丙○○到庭執行職務。
中    華    民    國    95    年    1     月    12    日
              刑事第三庭  審判長法  官  王  增  瑜
                                法  官  陳  欣  安
                                法  官  胡  忠  文
上列正本證明與原本無異。
如不服本判決應於收受送達後十日內向本院提出上訴書狀，其未
敘述上訴之理由者並得於提起上訴後十日內向本院補提理由書（
均須按他造當事人之人數附繕本）。
                                書記官  陳  麗  玉
中    華    民    國    95    年    1     月    13    日
電業法第106條：
 (罰則 (二) ----竊電)
有下列行為之一者為竊電，處5年以下有期徒刑、拘役或5百元以
下罰金：
一、未經電業供電，而在其供電線路上私接電線者。
二、繞越電度表或其他計電器，損壞或改動表外之線路者。
三、損壞或改變電度表、無效電力計、其他計電器之構造，或以
    其他方法使其失效不準者。
四、在電價較低之線路上，私接電價較高之電器者。
五、包燈用戶，在原定電燈盞數及瓦特數以外，私自增加盞數或
    瓦特數者。
六、電力用戶，在原申請馬力數、瓩數或仟伏安數以外，私自增
    加馬力數瓩數或仟伏安數者。
中華民國刑法第138條：
(妨害職務上掌管之文書物品罪)
毀棄、損壞或隱匿公務員職務上掌管或委託第三人掌管之文書、
圖畫、物品，或致令不堪用者，處5年以下有期徒刑。       Ｉ


司法院資訊處製作；財團法人民間司法改革基金會備份。
